【裁判字號】    90,重訴,486
【裁判日期】    921113
【裁判案由】    請求所有權移轉登記
【裁判全文】
臺灣桃園地方法院民事判決  九十年度重訴字第四八六號
    原      告    丙○○      住台北縣板橋市○○街八十九號一樓
    訴訟代理人    陳垚祥律師
                  廖克明律師
    被      告    乙○○      .
    訴訟代理人    鄧湘全律師
    複  代理人    甲○○      .
右當事人間請求所有權移轉登記等事件，本院於民國九十二年十月二十八日辯論終結
，判決如左：
    主    文
被告應將門牌號碼：桃園縣中壢市○○路八十二號一樓（建號為一二六七二）之建物
；門牌號碼：桃園縣中壢市○○路八十四號一樓（建號為一二六七三）之建物；門牌
號碼：桃園縣中壢市○○路八十六號一樓（建號為一二六七四）之建物所有權移轉登
記為原告所有，並將上揭建物交還予原告。
被告就門牌號碼：桃園縣中壢市○○路八十二號二樓（建號為一二六七五）之建物，
於民國（下同）八十五年四月二十五日桃園縣中壢地政事務所以一三九二七收件文號
並以贈與為原因之所有權移轉登記應予塗銷，並回復原告原有登記，且將上揭建物交
還予原告。
被告就門牌號碼：桃園縣中壢市○○路八十二號三樓（建號為一二六七六）之建物，
於八十六年二月二十一日桃園縣中壢地政事務所以０六五五三收件文號並以贈與為原
因之所有權移轉登記應予塗銷，並回復原告原有登記，且將上揭建物交還予原告。
被告應給付原告新台幣壹仟萬元，並自民國九十年十月三十一日起至清償日止，按週
年利率百分之五計算之利息。
訴訟費用由被告負擔。
本判決第四項於原告以新臺幣佰伍拾萬元為被告供擔保後，得為假執行；但被告以
新台幣壹仟萬元為原告預供擔保，得免為假執行。
    事    實
甲、原告方面：
一、聲明：
    (一)被告應將門牌號碼：桃園縣中壢市○○路八十二號一樓（建號為一二六七二）
      之建物；門牌號碼：桃園縣中壢市○○路八十四號一樓（建號為一二六七三）
      之建物；門牌號碼：桃園縣中壢市○○路八十六號一樓（建號為一二六七四）
      之建物所有權移轉登記為原告所有，並將上揭建物交還予原告。
    (二)被告就門牌號碼：桃園縣中壢市○○路八十二號二樓（建號為一二六七五）之
      建物，於民國（下同）八十五年四月二十五日桃園縣中壢地政事務所以一三九
      二七收件文號並以贈與為原因之所有權移轉登記應予塗銷，並回復原告原有登
      記，且將上揭建物交還予原告。
    (三)被告就門牌號碼：桃園縣中壢市○○路八十二號三樓（建號為一二六七六）之
      建物，於八十六年二月二十一日桃園縣中壢地政事務所以０六五五三收件文號
      並以贈與為原因之所有權移轉登記應予塗銷，並回復原告原有登記，且將上揭
      建物交還予原告。
    (四)被告應給付原告新台幣（下同）一千萬元，並自起訴狀繕本送達翌日起至清償
      日止，按週年利率百分之五計算之利息。
    (五)訴訟費用由被告負擔。
    (六)聲明第四項部分，原告願預供擔保，請准宣告假執行。
二、陳述：
    (一)原告於八十三年間元月間，因配偶即訴外人巫楊映雪因病過世而悲傷過度，且
      因疏於照顧，致身體不佳，經醫師診斷為「缺血性心臟病」，因而無法自理生
      活，亦無法為房屋與土地之出租、管理等事項。嗣至八十四年間，原告就門牌
      號碼為桃園縣中壢市○○路八十二號一樓、八十四號一樓、八十六號一樓（起
      訴時本尚有桃園縣中壢市○○路九十四號一樓，嗣於九十二年九月十八日具狀
      撤回此部分之請求）店舖與他人所訂租約即將屆期，被告即原告之次子乙○○
      即以原告身體不佳為由，表示願意代為管理前開之建物，原告因身罹疾病而無
      法管理前開出租之建物，故與被告約定由被告管理上揭建物，以達一定經濟上
      之目的，而於八十四年六月二十九日共同前往台灣桃園地方法院公證處，辦理
      房屋贈與事件公證，實則兩造間就上揭建物係成立信託之法律關係。此亦可由
      以下各點得知：
      原告以與訴外人長子巫建興共同經營所賺取之金錢，於七十年間將購買桃園
        縣中壢市○○○○段一０二六、一○二六–三、一○二六–四、一○二六–
        五、一○二六–六等五筆地號土地（中壢市○○路八十二號一樓坐落之土地
        為一○二六–六地號土地、中壢市○○路八十四號一樓坐落之土地為一○二
        六–四地號土地、中壢市○○路八十六號一樓坐落之土地為一○二六–三地
        號土地、中壢市○○路九十四號一樓坐落之土地為一○二六地號土地）時，
        為了節稅，將前開土地分別信託登記在訴外人即配偶巫楊映雪、長子巫建興
        （於七十六年五月十四日死亡，遺有配偶周素清、長男巫漢盟、次男巫漢揆
        ）、長女巫靜枝、次女巫靜葉及被告等五人名下，原告並以自己為起造人申
        請建造執照，且將上揭建造完成之建物全部登記於原告名下，顯見原告係前
        揭五筆地號土地實質上所有人，以及原告自始即希望公平處理，並無意將財
        產歸屬被告一人所有。故原告若有意將其後在上揭土地所建大部分且有價值
        之建物要贈與被告，即應在其購買上揭土地之初，將全部或大部分土地移轉
        登記予被告，又豈可能將上揭土地分別登記予配偶巫楊映雪及子女巫建興等
        四人？又豈可能將巫建興、巫楊映雪死亡後之土地登記回原告之名下？再而
        ，一般不動產之買賣或贈與，皆係將建物及其下持分（應係應有部分之誤寫
        ）土地亦一併辦理移轉，豈可能祇就建物部分辦理移轉登記而已？且原告若
        有意贈與一樓店舖予被告，被告又豈有不要求將登記在原告名下之土地，亦
        一併辦理移轉登記予被告？
      原告前曾起訴請求被告清償前向原告借貸之二百萬元及被告自原告存款內
        領之二十萬元，若原告確有意將上揭大部分且有價值之建物贈與被告，又豈
        可能要求被告償還前開款項。
      又原告年歲已大，且身體欠佳，為確保其晚年生活之所需，亦無可能將大部
        分且有價值之建物贈與被告，而反求被告支給每個月固定些許生活費之理。
      末參被告於八十七年八月七日所立並經原告拒絕簽名之「同意書」亦係記載
        中壢市○○路九十四號二、三樓「登記變更用途且登記乙○○保管」亦非登
        記為被告乙○○所有。
      且揆諸最高法院八十一年度台上字第一三八八號判決意旨「按證明應證事實
        之證據資料，並不以可直接單獨證明之直接證據為限。凡先綜合其他情狀證
        明某事實，再由某事實為推理的證明應證事實，該證明某事實之間接證據亦
        包括在內」，故原告形式上雖係以「贈與」辦理公證，惟依上揭事實所示，
        真正之法律關係應係「信託」其管理，並非贈與其所有，至為明確。
    (二)原告於八十七年四月間與被告發生爭執，為被告趕出家門，重要文件等均未攜
      出，故於八十八年五月十七日向桃園縣中壢地政事務所調取中壢市○○路八十
      二號一至五樓、八十四號一樓、八十六號一樓及九十四號一至五樓等建物謄本
      ，結果發見：
      於八十四年間原告所同意由被告管理之八十二號一樓、八十四號一樓、八十
        六號一樓之店舖等，被告於八十四年九月二十日以「贈與」為原因，由原告
        名義移轉登記為被告所有。
      日新路八十二號二樓建物所有權，被告於八十五年四月二十六日亦以「贈與
        」為原因，移轉登記為其所有。
      日新路八十二號三樓建物所有權，被告於八十六年二月二十四日亦以「贈與
        」為原因，移轉登記為其所有。
      又上揭移轉登記之房地，除了日新路八十二號一樓、八十四號一樓、八十六號
      一樓等之店舖，係被告以藉稱原告身體不適而暫由其管理而辦理信託登記在被
      告名下外，其餘之日新路八十二號二、三樓之土地移轉登記則係被告未經原告
      同意而擅自辦理移轉登記，此由上揭土地登記聲請書所附之公證書並未有原告
      之簽名即可得知。再而原告亦未委託訴外人胡梅蘭、胡毓土向法院辦理公證。
    (三)上揭中壢市○○路八十二號一樓、八十四號一樓、八十六號一樓部分：係原告
      信託登記在被告名下管理，有如前述；而依最高法院七十年度台上字第一九八
      四號判決意旨「所謂信託行為係指信託人將財產所有權移轉與受託人，使其成
      為權利人，以達當事人間一定目的之法律行為，信託契約之性質與委任契約雖
      不盡相同，惟頗為相近似，自可類推適用民法第五百四十九條第一項規定，認
      當事人之任何一方得隨時終止信託契約」。依上揭判決意旨，原告自可類推適
      用民法第五百四十九條第一項規定隨時終止上揭信託契約。而原告目前已回復
      健康，應可親自管理上揭建物，且原告亦曾於八十九年十月十七日以存證信函
      終止上揭信託關係；若被告未收受上揭函件，亦以本件起訴狀繕本送達於被告
      時，表示終止上揭信託關係。又原告既將上揭法律關係予以終止，被告即應負
      有將上揭建物移轉登記為原告所有，以及返還自本件起訴前最近五年之每個月
      因其管理前開建物所代為收取租金之收益（詳如附表所示），而原告在被告未
      提出計算報告前，依民事訴訟法第二百四十五條（此部分原告誤載為第三百四
      十五條）保留關於給付之範圍，故謹先請求一千萬元，其餘部分俟日後再為請
      求（原告嗣後於本院九十一年十月二十四日言詞辯論期日、九十二年一月九日
      言詞辯論期日，則變更為以民法第一百八十四條第一項前段、第一百七十九條
      、第七百六十七條為訴訟標的，並主張係選擇之合併）。
    (四)按「不動產真正所有人之所有權，不因基於無效所為之移轉登記，而失其存在
      ，且已登記不動產所有人之除去妨害請求權；；所謂已登記不動產所有人，乃
      指原已依土地法辦理登記之不動產真正所有人而言：：」、「按土地法第四十
      三條所謂登記有絕對效力，係為保護第三人起見，將登記事項賦與絕對真實之
      公信力，並非於保護交易安全之必要限度以外，剝奪真正權利人之權利，故登
      記原因無效或得撤銷時，在第三人未取得土地權利前，真正權利人對於登記名
      義人仍得主張其權利」，最高法院六十九年度台上字第二一七０號、六十九年
      度台上字第三六九四號判決等意旨可參。故被告就中壢市○○路八十二號二樓
      、三樓建物所有權所為之移轉登記，既未經原告之同意，復未經原告之追認，
      依民法第一百十八條規定，應屬無效之法律行為，故原告就上揭房地仍屬真正
      所有權人，自得主張塗銷，並回復其原有登記並返還予原告；又被告上揭移轉
      登記，亦屬對於原告就上揭房地之所有權有所妨害及侵奪，原告自得依民法第
      一百八十四條及第七百六十七條規定請求塗銷上揭房地移轉登記並返還予原告
      ；再而上揭房地移轉登記被告所有，係被告無法律上之原因而受登記上之利益
      ，原告亦得依民法第一百七十九條規定，請求塗銷被告所得即上揭登記之不當
      得利並返還予原告，至為明確（原告於本院九十一年十二月十二日言詞辯論時
      陳報前開各請求權基礎之關係為選擇之合併）。
    (五)對被告抗辯之陳述：
      依被告所提之八十九張相片中，實無從看出原告當時之身體狀況如何，且其
        中若干雖有日期顯示，但上揭相片日期是否正確拍照日期，實有疑問。又上
        揭相片亦無法證明兩造關係係良好，且縱屬關係良好，亦無從證明原告有同
        意將日新路八十二號一樓、八十四號一樓、八十六號一樓等最有價值之店舖
        贈與被告，因原告尚有長女巫靜枝、次女巫靜葉，與長子巫建興之遺孤巫漢
        盟及巫漢揆，豈可能不顧及渠等日後繼承之權益？
      被告於八十七年十月十日書立同意書（即被告所提之被證四），並要求原告
        簽名，其上亦記載「同意將名下房屋所有權登記子女」，顯見原告在其時亦
        係要將其下建物所有權（並未含土地）移轉予所有子女，並非僅移轉被告一
        人而已，且因上揭同意書未有巫靜枝與巫漢盟、巫漢揆等人簽名同意而不生
        效力。又上揭同意書係被告至八十七年十月十日，始要求原告將名下建物登
        記予子女，足見原告在之前並未同意將名下房屋登記予子女之情事。
      因被告若與原告有所接洽，均會以書面要原告簽名，因此原告若有同意將日
        新路八十二號二、三樓登記被告管理，被告豈有不書立同意書並要求原告簽
        名並收執之理？惟被告並無上揭同意書，益見上揭移轉登記確為被告擅自所
        為，且為原告所不知，更未經原告之同意，至為灼然。
      又被告雖有提出八十八年十月十日協調會之錄影帶並播放，惟上揭錄影帶中
        可看出，被告亦有同意將移轉登記為其名義之建物亦拿出予巫靜枝、巫靜葉
      巫漢盟及原告等人分配，若原告確有贈與上揭建物予被告所有，則被告豈可
        能同意拿出來分配。且原告在該錄影帶雖未提及被告未經其同意而將上揭建
        物移轉為其所有，惟在上揭協調會目的，祇係要求被告拿出被告每月之生活
        費及將移轉其名下之建物拿出來分配即可，故原告無須在上揭協調會強調被
        告有將上揭房地偷過戶之情事。尤其上揭錄影帶亦應經被告剪接過，且縱原
        告有提及上情，亦必然為被告捨棄而予以剪除。再而，原告在開協調會之通
        知書亦有表示「第一次中華民國八十八年九月十八日上午九點左右分家產：
        ：」又豈係僅要求扶養費而已？
      原告於八十七年四月間遭被告趕出家門，自其時起原告即未與被告住在一起
        ，惟原告仍有家中之鑰匙，故偶而須返回該處拿取衣物至其居住處而與被告
        碰面，因而原告拿到書櫥等裝潢費及八十七年七至九月生活費用亦無從證明
        兩造在其時有住在一起，以及原告無遭被告趕離家門之情事。
      又信託法雖於八十五年間始制訂並施行，惟之前最高法院一向皆承認有信託
      法律關係存在，且地政機關在信託法未施行前，亦無以信託為登記原因辦理
        移轉登記，故信託人與受託人間祇得以買賣或贈與辦理，且依八十四年一月
        十三日修正之「遺產及贈與稅法」第五條第六款規定二親等以內親屬間財產
        之買賣，亦視同贈與，因此原告若將日新路八十二號一樓、八十四號一樓、
        八十六號一樓等店舖信託登記被告管理時，亦祇得以贈與辦理移轉登記，因
        此公證書雖記載為贈與，惟事實上係信託，應無疑義。
      被告雖提出被證五即訴外人巫靜葉於八十九年五月十日所立「自述書」，惟
        原告否認其真正；況且該證物係被告在原告於八十九年一月十二日對被告提
        起偽造文書等告訴後所提出，顯係被告與巫靜葉相互勾串，臨訟所製作，應
        有不實。
三、證據：提出–
    (一)原證一：新光吳火獅醫院（以下簡稱新光醫院）八十三年七月二日開立之「緊
      急生化檢驗單」影本乙份。
    (二)原證二：新光醫院八十八年五月二十五日開立之甲種診斷證明書影本乙份。
    (三)原證三：訴外人即原告長子巫建興之除戶籍謄本及中醫師執照影本各乙份。
    (四)原證四：桃園縣中壢市○○○○段一○二六地號、一○二六－三地號、一○二
      六－四地號、一○二六－五地號、一○二六－六地號等土地登記簿謄本各乙份
      。
    (五)原證五：被告所書立日期為八十七年七月八日、僅被告於同意人簽名之同意書
    影本乙份。
    (六)原證六：
      中壢市○○○○段八五四九建號（即門牌號碼為中壢市○○路九十四號一樓
        ）建物登記謄本影本一份（此部分原告已撤回起訴）。
      中壢市○○○○段八五五○建號（即門牌號碼為中壢市○○路九十四號二樓
        ）建物登記謄本影本一份（此部分原告已撤回起訴）。
      中壢市○○○○段八五五一建號（即門牌號碼為中壢市○○路九十四號三樓
        ）建物登記謄本影本一份（此部分原告已撤回起訴）。
      中壢市○○○○段八五五二建號（即門牌號碼為中壢市○○路九十四號四樓
        ）建物登記謄本影本一份（此部分非原告之請求標的）。
      中壢市○○○○段八五五三建號（即門牌號碼為中壢市○○路九十四號五樓
        ）建物登記謄本影本一份（此部分非原告之請求標的）。
      中壢市○○○○段一二六七四建號（即門牌號碼為中壢市○○路八十六號一
        樓）建物登記謄本影本一份。
      中壢市○○○○段一二六七三建號（即門牌號碼為中壢市○○路八十四號一
        樓）建物登記謄本影本一份。
      中壢市○○○○段一二六七二建號（即門牌號碼為中壢市○○路八十二號一
        樓）建物登記謄本影本一份。
      中壢市○○○○段一二六七五建號（即門牌號碼為中壢市○○路八十二號二
        樓）建物登記謄本影本一份。
      中壢市○○○○段一二六七六建號（即門牌號碼為中壢市○○路八十二號三
        樓）建物登記謄本影本一份。
      中壢市○○○○段一二六七七建號（即門牌號碼為中壢市○○路八十二號四
        樓）建物登記謄本影本一份（此部分非原告之請求標的）。
      中壢市○○○○段一二六七八建號（即門牌號碼為中壢市○○路八十二號五
        樓）建物登記謄本影本一份（此部分非原告之請求標的）。
    (七)原證七：中壢市○○路八十二號一樓（即建號一二六七二號）、八十四號一樓
      （即建號一二六七三號）、八十六號一樓（即建號一二六七四號）及九十四號
      一樓（即建號八五四九號）建物之土地登記聲請書影本乙份。
    (八)原證八：中壢市○○路八十二號二樓（即建號一二六七五號）建物之土地登記
      申請書影本乙份。
    (九)原證九：中壢市○○路八十二號三樓（即建號一二六七六號）建物之土地登記
      申請書影本乙份。
    (十)原證十：中壢市○○路九十四號二、三樓（即建號八五五○、八五五一號）建
      物登記申請書影本乙份（此部分原告已撤回起訴）。
    (十一)原證十一：中壢市○○○○段一０二六號地號應有部分移轉登記之土地登記申
      請書影本乙份（此部分原告已撤回起訴）。
    (十二)原證十二：台灣桃園地方法院檢察署檢察官八十九年度偵字第三五七九號不起
      訴處分書影本乙份。
    (十三)原證十三：台灣高等法院檢察署通知函件影本乙份。
    (十四)原證十四：台北中山郵局八十九年十月十六日之存證信函及掛號郵件收件回執
      影本各乙份。
    (十五)原證十五：桃園縣中壢市○○○○段一四五五三號建號（即門牌號碼中壢市○
      ○路一三六號）建物登記謄本、中壢市○○○○段九二五地號土地登記謄本各
      乙份（此部分原告已撤回起訴）。
    (十六)原證十六：訴外人蔡美蘭簽名於其上之收據影本二張、說明書影本一張。
    (十七)原證十七：敬邀書影本一張。
    (十八)原證十八：工程名稱為哈佛林之客戶資料卡影本一張。
    (十九)原證十九：新竹區中小企業銀行（現已變更為新竹國際商業銀行–以下均同）
      之整存整付定期儲蓄存款單影本一張、轉帳收入傳票影本一張。
    (二十)原證二十：桃園縣中壢市○○○○段一０二六–三地號土地登記簿謄本影本乙
      份。
    原證二一：桃園縣中壢市○○○○段一０二六地號土地登記謄本影本乙份。
    原證二二：訴外人宋秀妹之郵政存簿儲金儲金簿影本乙份。
    原證二三：土地增值稅繳款書影本一張、地價稅稅額繳款書影本二張、彰化縣
      地政規費影本一張。
    原證二四：支票影本乙份。
    原證二五：原告於台北銀行板橋分行活期儲蓄存款存摺影本乙份。
    原證二六：存款人為原告之台北銀行存本取息儲蓄存款存單影本乙份。
    原證二七：證人范碧珠、廖慶濱於本院八十九年度訴字第一七八○號事件中作
      證之筆錄影本乙份。
    原證二八：原告於新竹區小中企業銀行大溪分行之存摺影本乙份。
    原證二九：新竹區中小企業銀行取款憑條影本二張。
    原證三十：醫學資料影本一份。
    原證三一：桃園縣政府建設局建造執照影本一份（建築地點之地號為中壢市○
      ○○○段一○二六–三、一○二六–四、一○二六–五、一○二六–六號）。
    原證三二：出售桃園縣中壢市○○街九十四號一樓至五樓建物暨桃園縣中壢市
      ○○○○段一○二六地號土地之不動產買賣契約書影本一份（關於一至三樓部
      分原告已撤回起訴，另四、五樓部分則非原告請求之標的）。
    原證三三：原告於台灣桃園地方法院檢察署九十年度偵續字第九七號案件提出
      之陳報地址暨告訴補充(二)狀影本一份。
    原證三四：翻拍自兩造於八十八年十月十日拍攝之錄影帶內之照片二張（係關
      於原告以紙盒排列系爭建物，並加以分配之情形）。
    原證三五：翻拍自兩造於八十八年十月十日拍攝之錄影帶內之照片二張（係關
      於當日討論之情形）。
    並聲請訊問證人巫伯楷、蔡美蘭、林華忠、范碧珠。
乙、被告方面：
一、聲明：
    (一)原告全部之訴駁回。
    (二)訴訟費用由原告負擔。
    (三)原告訴之聲明第四項部份，被告若受不利之判決，願供擔保請准免假執行。
二、陳述：
    (一)實際上，原告謂在該時其因有缺血性心臟病生活無法自理等語，係與事實不符
      ，因為原告不僅經常出外遊玩，且對於事理仍與正常人有相同判斷之能力，且
      與被告交好之時，亦有一同出遊之事實，並有當時原告所攝之相片為憑。況且
      ，八十四年六月二十九日，原告與被告一同至台灣桃園地方法院公證處，辦理
      贈與位於中壢市○○路八十二、八十四、八十六一樓建物予被告公證事宜，原
      告亦自述係其一同前往辦理，表示渠時原告與被告尚處於良好的父子關係之際
      。再則，公證書上原告之簽名清晰端正，並無顫抖歪斜，有原告所提出之該公
      證書影本可稽，可見當時被告身體狀況並無如原告所述之虛弱而無辨識能力。
      因原告並非文盲，於簽名之前必已對於公證書所記載之事項詳加閱讀瞭解，復
      依事理之常，公證人於辦理公證前必定對於當事人等說明該公證之意義，原告
      所稱其不知當時係辦理贈與之公證事宜，顯非的論。再而證人即當時為被告及
      原告協助辦理公證事項之代書胡梅蘭，於原告所提侵占等告訴之台灣桃園地方
      法院檢察署八十九年度偵字第三五七九號偵查案件中，於庭訊時亦結證，當時
      在中壢簡易庭，剛好其在辦理公證，被告及原告有向其請教如何填寫表格等情
      況，可見前開辦理公證事項，並非出於被告預謀，而係二人合意同意前往無訛
      。又衡情印章權狀等事關重大，原告當會慎重保管，何以被告會如此輕易多次
      取得辦理移轉所有權，因此，乃係於原告有知悉之情況下，被告才有可能其後
      為符贈與免稅之規定，而有移轉系爭房地之情形。
    (二)在八十八年十月十日所召開的協調會當中，原告亦未曾說明被告有無權處分其
      土地、房屋或是侵占其租金的情形，更從來沒有提及過以前辦理的不動產「贈
      與」，是屬於「信託」的情形，如今原告自稱當初與被告達成的意思表示合致
      是屬於「信託」，無論從客觀的資料判斷，或是倚諸經驗法則，均殊無足採。
      在該次協調會中，原告只是表示後悔將系爭房屋過戶給被告，而以其他理由，
      要求被告能再將建物拿出來重新分配而已，絕對沒有如原告所言，是被告盜取
      其權狀、印鑑證明等資料，而後加以「侵占」其房地之情事。更何況，如果被
      告真的是「無權處分」原告的財產，難道原告會不知情，直到現今才加以主張
      。再而，建物所有權狀都已登記為被告所有，原告不可能不知道的，因此，當
      初原告同意辦理贈與之事，係屬實在。
    (三)原告陳述八十七年四月間，被告將原告趕出去之事實並不實在，若確有其事，
      則何以於該期間原告尚有鎖匙可以回家在屋頂種菜？何以在八十七年七月八日
      尚書立收到被告交付之書櫥、生活費用等之收據予被告，以及何以原告當初居
      住之中壢市○○路八十二號六樓住家還要加以裝潢？何以照顧原告的范碧珠小
      姐還有支領薪水，由此可證原告所言與事實不符。
    (四)原告主張當時辦理之公證事宜非屬「贈與」，應屬「信託」，乃係事後臨訟之
      詞，因為信託法是在八十五年一月才公布實施，更何況依民法第七百五十八條
      規定：不動產物權，依法律行為而取得、設定、喪失及變更者，非經登記不生
      效力，當時地政機關根本無此種信託之登記，為何原告在八十四年就知道法院
      有辦理信託的事宜，可見原告主張當時是為了要信託登記，才去辦理公證之說
      詞，根本不足採信。由此可知，原告當時是知悉去辦理贈與之情形，於後與被
      告交惡有所反悔，始事後顛倒事實，套用法律之結果。
    (五)附表所示建物租金均係以被告房屋名義出租所收取，被告係屬收益之權利人，
      原告殊無請求權基礎，且原告所提系爭建物之租金收入一事，與事實不符，該
      租金數額亦非如原告所述。被告與屈臣氏百佳股份有限公司（以下簡屈臣氏公
      司）訂立之房屋租賃契約書內約定之每月租金二十五萬元乙節，係含稅之數額
      ，故被告實際上收到之租金數額應再扣除數額之百分之十，且租金係自第三年
      才有調整，並非原告所述之每年加百分之五；另原告提出被告與訴外人彭勝棟
      、沈明仁、李春味、丁志忠等四人之租賃契約書，係屬真正。
    (六)在八十七年十月十日原告所書立之同意書內，原告已同意將名下房屋要登記予
      被告，嗣後因為其他子女沒有依時給予生活費用，所以原告就反悔該登記之事
      。原告稱八十五年、八十六年贈與中壢市○○路八十二號二樓及三樓，其不知
      情，亦屬不實在，也不合常理，因為既然要由子女撫養供給生活費用，然後再
      分配財產，原告對於其名下尚有那些不動產，當然會去作確認的動作及查詢，
      絕非如原告所言不知道這些事情。此外，由訴外人巫靜葉的自述書內容可以知
      道，是原告自己後來反悔贈與之事，而且原告也知道他尚有那些不動產可以分
      配，並非其所言之不知情。
    (七)在八十八年十月十日協調時之錄影帶內容，原告主張被告有同意將移轉其名下
      之建物拿出來分配予訴外人巫靜枝、巫靜葉、巫漢盟、巫漢揆及原告等語，非
      屬實在，因為根本沒有原告所主張之前述事實，也就是沒有原告所述被告同意
      再為分配之事，勘驗該錄影帶內容即可明晰真相，當時被告根本沒有說過原告
      所述再行分配之內容。
    (八)原告所述被告於八十四年十一月九日盜領二十萬元之事，實屬離譜，原告當初
      是借予被告二百二十萬元，並且是同年同月同日所領取的，且該部份之二百二
      十萬元借款亦已經清償完畢。
    (九)在八十五年二月九日，原告、被告共同以出租人身份與訴外人惠康股份有限公
      司（以下簡稱惠康公司）簽立房屋租賃契約書，於第三條第三項部份，還特別
      有載明「若甲方二人因贈與關係，則受贈人負本租賃契約之義務」，足見原告
      絕對知道並同意不動產贈與的事情，否則不可能簽立該份租賃契約書之如此內
      容，顯見原告主張不實。
    (十)被告否認原告提出之全部證物之實質證據力，且原告提出的部分證物，均與本
      件訴訟無關。
三、證據：提出–
    (一)被證一：原告出遊時所拍攝之相片八十九張。
    (二)被物二：被告就台灣桃園地方法院檢察署八十九年度偵字第三五七九號偵查案
      件提出之辯護意旨狀及證物影本各一份。
    (三)被證三：原告於八十七年七月八日所書立之收據影本一張。
    (四)被證四：日期為八十七年十月十日，其內有原告、被告及訴外人巫靜葉簽名，
      記載「立同意書人丙○○先生同意將名下房屋所有權登記子女：：」內容之同
      意書影本一份。
    (五)被證五：訴外人巫靜葉於八十九年五月十日所書立之自述書影本一份。
    (六)被證六：訴外人蔡美蘭開立予被告之支票影本六張。
    (七)被證七：訴外人宋秀妹提領之支票影本一份。
    (八)被證八：被告開立、受款人為原告之支票影本十三張。
    (九)被證九：原告聲請支付命令之聲請狀影本一份。
    (十)被證十：原告與被告於八十七年六月八日簽立之還款約定書影本一份。
    (十一)被證十一：被告與訴外人巫靜葉所寫之存證影本一份（內含土地所有權狀影本
      二張、建物所有權狀影本一張）。
    (十二)被證十二：原告出遊時拍攝之相片三張（於九十一年九月十二日庭陳之答辯(二)
      狀內提出，當時記載為證物一）。
    (十三)被證十三：桃園縣中壢市○○○○段一○二六之三、四、五、六號建物之桃園
      縣中壢市地政事務所建物測量成果圖影本一份（於九十一年九月十二日庭陳之
      答辯(二)狀內提出，當時記載為證物二）。
    (十四)被證十四：家庭生活費用支出明細表影本一份（於九十一年九月十二日庭陳之
      答辯(二)狀內提出，當時記載為證物三）。
    (十五)被證十五：「日本北陸七日遊」之廣告資料及行程各一份、照片一張（於九十
      一年十月二十一日寄達本院之答辯(三)狀內提出，當時記載為證物一）。
    (十六)被證十六：原告、被告為出租人、訴外人惠康公司為承租人之房屋租賃契約書
      影本一份（於九十一年十月二十一日寄達本院之答辯(三)狀內提出，當時記載為
      證物二）。
    (十七)被證十七：孫楨文醫院九十一年十月二十八日開立之診斷證明書影本一份（於
      九十一年十一月二十八日寄達本院之答辯(五)狀內提出，當時記載為證物一）。
    (十八)被證十八：其內有訴外人范碧珠簽名之帳簿影本一張（於九十一年十一月二十
      八日寄達本院之答辯(五)狀內提出，當時記載為證物二）。
    (十九)被證十九：估價單影本一張（於九十一年十一月二十八日寄達本院之答辯(五)狀
      內提出，當時記載為證物三）。
    (二十)被證二十：被告與屈臣氏公司訂立之房屋租賃契約書影本一份。
    被證二一：桃園縣中壢市公所九十二年五月十五日民調字第三○九八七號函暨
      所附之桃園縣中壢市調解委員會調解書影本一份。
    並聲請訊問證人胡梅蘭、巫靜葉，暨聲請本院勘驗兩造於八十八年十月十日拍攝
    之錄影帶、調閱台灣桃園地方法院檢察署九十年度偵續字第九七號偵查卷宗。
丙、本院依職權調閱本院八十九年度訴字第一七八○號民事卷宗、向桃園縣中壢地政
    事務所調閱系爭建物之歷次移轉登記資料。
    理    由
甲、程序方面：
一、關於撤回部分：
    (一)本件原告於起訴時，本有一併請求：「被告就坐落桃園縣中壢市○○○○段九
      二五地號一萬分之一四六應有部分土地，暨其上建物，門牌號碼：桃園縣中壢
      市○○路一三六號（建號為一四五五三）之建物移轉登記為原告所有，並將上
      揭建物交還予原告」（請見原告起訴狀內訴之聲明第五項），惟於九十一年九
      月十二日言詞辯論期日撤回此部分請求，並經被告同意，故對於此部分，因請
      求已不存在，本院即毋庸為裁判。
    (二)本件原告於起訴時，本亦有一併請求：「被告應將門牌號碼：桃園縣中壢市○
      ○路九十四號一樓（建號為八五四九）之建物移轉登記為原告所有，並將上揭
      建物交還予原告」、「被告就坐落桃園縣中壢市○○○○段一０二六地號之一
      萬分之二六八應有部分土地，暨其上建物，門牌號碼：桃園縣中壢市○○路九
      十四號二、三樓、建號分別為八五五０、八五五一之建物，於八十七年十二月
      二日中壢地政事務所分別以０四字第五六二八０號、０四字第五六二七０號收
      件文號之所有權移轉登記應予塗銷，並回復原告原有登記且將上揭房地交還予
      原告」（請見原告起訴狀內訴之聲明第一項後段及第四項），惟於九十二年九
      月十八日寄達本院之訴之減縮暨陳報狀則撤回此部分請求，並經被告同意，故
      對於此部分，因請求已不存在，本院亦毋庸為裁判。
二、關於訴訟標的變更、追加部分：
    (一)本件原告就桃園縣中壢市○○路八十二號一樓、八十四號一樓、八十六號一樓
      建物之請求部分，於起訴狀記載訴訟標的為信託關係終止，回復為委託人（即
      原告）所有，以及民法第一百八十四條，而後於本院九十一年十月二十四日言
      詞辯論期日、九十二年一月九日言詞辯論期日，則變更為以民法第一百八十四
      條第一項前段、第一百七十九條、第七百六十七條為訴訟標的，並主張係選擇
      之合併，被告雖表示不同意，惟因原告前開變更部分，請求之基礎事實同一，
      且不甚礙被告之防禦及訴訟之終結，與民事訴訟法第二百五十五條第一項第二
      款、第七款之規定相符，應予准許。
    (二)本件原告就聲明(四)之金錢請求（即附表）之部分，於起訴狀記載訴訟標的為信
      託關係終止，回復為委託人（即原告）所有，而後於本院九十一年十月二十四
      日言詞辯論期日，則變更為依據民法第一百八十四條、第一百七十九條為訴訟
      標的。嗣後於九十一年十一月十二日寄達本院之陳報狀則陳明對於桃園縣中壢
      市○○路八十二號一樓、八十四號一樓、八十六號一樓的建物部分，是依據民
      法第一百七十九條及第七百六十七條競合請求（於九十二年一月九日言詞辯論
      期日，則更正加上民法第一百八十四條第一項前段）；對於桃園縣中壢市○○
      路八十二號二樓、八十四號三樓、九十四號一樓的建物部分，是依據民法第一
      百八十四條、一百七十九條及第七百六十七條競合請求。
三、關於兩造曾於桃園縣中壢市調解委員會調解成立部分：
    按鄉鎮市調解條例第二十五條第一項雖規定：「民事事件已繫屬於法院，在判決
    確定前，調解成立，並經法院核定者，視為於調解成立時撤回起訴」，惟查，本
    件前開之調解係由台灣桃園地方法院檢察署檢察官所移送，且調解書之調解內容
    係記載「兩造為父子關係，對造人（即原告）主張聲請人（即被告）於其因病就
    醫期間未經其同意涉嫌竊盜其財產，現由桃園地方法院檢察署九十年度偵續字第
    九七號案偵查中，經雙方協調成立內容如下：一雙方誤會已經化解，損失各自負
    擔不再為其他請求。二雙方不再為民事上其他請求，對造人同意不追究聲請人刑
    事責任」，亦未敘及與本事件相關之訴訟標的，故原告主張：前開調解內容與本
    件並尚關連等語，係屬可採，故兩造雖有前開之調解內容，惟於本事件尚不生影
    響，併此說明。
乙、得心證之理由：
一、本件原告起訴主張：於八十四年間與被告成立信託關係，將原告所有坐落於桃園
    縣中壢市○○路八十二號一樓、八十四號一樓、八十六號一樓之店舖交由被告管
    理等，然被告卻於八十四年九月二十日以「贈與」為原因，將上開建物由原告名
    義移轉登記為被告所有；又被告於八十五年四月二十六日亦以「贈與」為原因，
    將原告所有之桃園縣中壢市○○路八十二號二樓建物所有權移轉登記為被告所有
    ；被告於八十六年二月二十四日亦以「贈與」為原因，將原告所有之桃園縣中壢
    市○○路八十二號三樓建物所有權移轉登記為被告所有，因原告就前開桃園縣中
    壢市○○路八十二號一樓、八十四號一樓、八十六號一樓之建物部分，已與被告
    終止信託關係，故被告自應將前開建物所有權移轉登記為原告所有，並將上開建
    物交還原告；另被告就坐落桃園縣中壢市○○路八十二號二樓、三樓之以贈與為
    原因之所有權移轉登記，既未經原告之同意，復未經原告之追認，依民法第一百
    十八條規定，應屬無效之法律行為，故原告就上揭房地仍屬真正所有權人，自得
    主張塗銷，並回復其原有登記並返還予原告；又被告就附表所示之建物有代為收
    取租金之收益，故依民事訴訟法第二百四十五條保留關於給付之範圍，謹先請求
    一千萬元及法定遲延利息，為此提起本件訴訟。被告則以：原告前揭主張之建物
    ，均係原告贈與被告，故被告將前開建物出租，被告即為收益之權利人，原告殊
    無請求權基礎等語，資為抗辯。
二、本件經本院於九十一年十二月十二日言詞辯論期日依民事訴訟法第二百七十條之
    一第一項第三款命兩造整理並協議簡化爭點（見本院九十一年十二月十二日、九
    十二年一月九日言詞辯論筆錄；原告於九十一年十二月二十日寄達本院之爭點整
    理狀、原告於九十二年八月四日寄達本院之辯論意旨內附之附表；被告九十一年
    十二月十九日寄達本院之爭點整理狀），是以本院僅就兩造協議簡化之爭點為審
    究，合先敘明。
三、兩造不爭執之部分：
    門牌號碼為桃園縣中壢市○○路八十二號一樓（建號為中壢市○○○○段一二
      六七二）建物；門牌號碼為桃園縣中壢市○○路八十四號一樓（建號為中壢市
      ○○○○段一二六七三）建物；門牌號碼為桃園縣中壢市○○路八十六號一樓
      （建號為中壢市○○○○段一二六七四）建物，均係於八十四年九月二十日以
      「登記原因：贈與」為由，由原告名義移轉登記為被告之名義。
    門牌號碼為桃園縣中壢市○○路八十二號二樓（建號為中壢市○○○○段一二
      六七五）建物，係於八十五年四月二十六日以「登記原因：贈與」為由，由原
      告名義移轉登記為被告之名義。
    門牌號碼為桃園縣中壢市○○路八十二號三樓（建號為中壢市○○○○段一二
      六七六）建物，係於八十六年二月二十四日以「登記原因：贈與」為由，由原
      告名義移轉登記為被告之名義。
    原告有配偶巫楊映雪（已去世）、長子巫建興（亦死亡，遺有配偶周素清、長
      子巫漢盟、次子巫漢揆）、次子即被告、長女巫靜枝、次女巫靜葉。
四、兩造之爭點經整理簡化後如下：
    (一)桃園縣中壢市○○路八十二號一樓、八十四號一樓、八十六號一樓建物於八十
      四年九月二十日由原告名義辦理移轉登記為被告名義之法律關係為何？係「信
      託登記」或「贈與」？：對於此部分，原告主張：就前揭建物移轉登記予被告
      之原因係信託登記，並非贈與，並提出原證一、二、三十、二七、三、四、三
      一、二十、二一、三、十九、七、五、十七之證物為證；被告則抗辯：係原告
      贈與予被告，並非信託登記，並提出被證一、十二、十五、十七、四、十六及
      援用原告提出原證七為證。經查：
      按證明應證事實之證據資料，並不以可直接單獨證明之直接證據為限。凡先
        綜合其他情狀，證明某事實，再由某事實為推理的證明應證事實，該證明某
        事實之間接證據，亦包括在內（最高法院九十一年度台上字第二五七八號、
        八十六年度台上字第一八三○號、八十六年度台上字第六一一號民事判決意
        旨參照）。
      依被告提出兩造於八十八年十月十日拍攝之錄影帶觀之：
        1.原告於當日表示係在分財產（請見被告提出之錄影帶譯文第一頁、第二一
          頁）。而原告於當日尚以紙盒黏貼系爭之建物，除記載門牌號碼外，並記
          載欲分配之人的姓名，故於八十二號一樓部分記載乙○○、八十四號一樓
          記載巫漢盟、八十六號一樓記載丙○○、八十二號二樓記載巫漢盟、三樓
          記載乙○○、四樓記載丙○○、五樓記載丙○○、日新路九十四號一樓記
          載丙○○、二樓記載巫靜枝、三樓部分則未記載姓名、四樓記載巫靜葉、
          五樓部分則未記載姓名，有原告提出為被告所不爭執翻拍自前開錄影帶內
          容之照片二張（即原證三四）在卷可稽。
        2.被告雖抗辯：當日有向原告表示就登記於被告名義之建物不能拿出來分配
          云云。惟查：被告於前揭錄影帶中，雖有部分的言語敘及有其名字、是其
          之權利云云，然經細繹前揭錄影帶內原告之陳述與行為、以及被告雖有前
          開之陳述，然係夾雜關於日後原告遺產稅之稅率高低等言語，並審酌被告
          在該錄影帶內之前後陳述與原告等人之互動關係，足認於原告表示分財產
          的當時（即錄影帶拍攝時），被告對於登記在其名義下之系爭建物，並未
          明確認定其為真正所有權人。
      再而：
        1.原告有配偶巫楊映雪（已去世）、長子巫建興（亦已去世，遺有配偶周素
          清、長子巫漢盟、次子巫漢揆）、次子即被告、長女巫靜枝、次女巫靜葉
          之事實，為兩造所不爭執，已如前述。又依原告提出之桃園縣中壢市○○
          ○○段一○二六地號、一○二六－三地號、一○二六－四地號、一○二六
          －五地號、一○二六－六地號等土地登記簿謄本各乙份（即原證四）觀之
          ，原告係將上揭土地分別登記於巫楊映雪、巫建興、巫靜葉、巫靜枝及被
          告名下，並非登記在被告一人名下，且由前述錄影帶內所示原告以紙盒黏
          貼系爭之建物分配情形顯示，受分配人有被告、巫漢盟（原告長子巫建興
          之長子）、原告、巫靜枝、巫靜葉等人，足見原告於預為財產之分配時，
          並無獨厚被告一人之情形。
        2.依原告提出之中壢市○○路八十二號一樓（即建號一二六七二號）、八十
          四號一樓（即建號一二六七三號）、八十六號一樓（即建號一二六七四號
          ）建物之土地登記聲請書影本（即原證七）觀之，前揭系爭建物由原告名
          義移轉登記為被告名義者，均僅有一樓之建物部分，並未包含土地在內，
          此與一般建物之移轉登記多包含土地之移轉登記在內之常情即有不合（因
          若未含土地，則日後他人取得土地所有權，會衍生之糾紛其多）。
        3.依原告提出為被告所不爭執之由被告所書立日期為八十七年七月八日、僅
          被告於同意人簽名之同意書影本（即原證五）觀之，在當時原告尚未對被
          告提出相關的刑事或民事訴訟，而被告亦僅係要求原告將中壢市○○路九
          十四號二、三樓（此部分原告雖撤回其請求，惟仍得作為判斷之佐證）變
          更用途且登記其保管，並非登記為其所有，足見在當時兩造之認知僅止於
          是否登記由被告保管，尚未達贈與被告之程度。
        4.至兩造於八十四年六月二十九日至本院公證處就系爭建物為房屋贈與之公
          證乙節，被告抗辯：由此公證情形，足見原告確係將系爭建物贈與其云云
          。惟因我國信託法係於八十五年一月二十六日公布施行，雖在此之前最高
          法院承認有信託法律關係存在，惟地政機關在信託法未施行前，自無法以
          信託為登記原因辦理移轉登記，因而原告主張將系爭建物信託登記被告管
          理時，祇得以贈與辦理，因而此公證書雖記載為贈與，惟事實上係信託等
          語，尚堪採信。
      關於被告提出之證物部分：
        1.被告雖提出原告出遊時所拍攝之照片九十二張（即被證一部分八十九張、
          被證十二部分三張）、「日本北陸七日遊」之廣告資料及行程各一份、照
          片一張（即被證十五）、孫楨文醫院九十一年十月二十八日開立之診斷證
          明書影本一份（即被證十七），僅能說明原告是否有出遊及健康之情形，
          尚無法據以判斷原告、被告二人間對系爭建物所有權之移轉究竟係「信託
          關係」或「贈與」之合意。
        2.又被告雖提出原告、被告為出租人、訴外人惠康公司為承租人於八十五年
          二月九日訂立之房屋租賃契約書影本一份（即被證十六），於該契約書內
          第三條第三項部份，雖確有載明「若甲方（即乙○○、丙○○）二人因贈
          與關係，則受贈人負本租賃契約之義務」，惟因原告與被告二人間就系爭
          建物曾於八十四年六月二十九日向本院公證處辦理房屋贈與公證，然實則
          二人間係信託關係乙節，已如前述，故兩造於對訴外人惠康公司之房屋租
          賃契約書內雖有前述之記載，亦難遽以認定系爭建物確係原告贈與被告。
        3.另被告雖提出日期為八十七年十月十日，其內有原告、被告及訴外人巫靜
          葉簽名，記載「立同意書人丙○○先生同意將名下房屋所有權登記子女：
          ：」內容之同意書影本一份（即被證四），惟依該同意書所示，原告係要
          將其下房屋所有權登記子女，並未載明僅移轉被告一人而已。且前開同意
          書之簽訂日期係八十七年十月十日，距中壢市○○路八十二號一樓、八十
          四號一樓、八十六號一樓於八十四年九月二十日以贈與為原因移轉登記予
          被告之時間已三年餘；距中壢市○○路八十二號二樓於八十五年四月二十
          六日以贈與為原因移轉登記予被告之時間已二年五個月餘；距中壢市○○
          路八十二號三樓於八十六年二月二十四日已一年又七個月餘，若原告確實
          已將前述之建物均贈與與被告，則被告擁有之建物數量已達五間，其又何
          需再與訴外人巫靜葉再訂立此同意書，要求原告將名下房屋所有權登記子
          女（因如此一來，被告所能分得之建物數量必無法達到五間），是以原告
          對此部分抗辯：足見原告在此之前並未同意將名下房屋登記予被告等語，
          堪予採信。
        4.至被告援用原告提出之原證七即中壢市○○路八十二號一樓（即建號一二
          六七二號）、八十四號一樓（即建號一二六七三號）、八十六號一樓（即
          建號一二六七四號）及九十四號一樓（即建號八五四九號）建物之土地登
          記聲請書影本乙份，亦僅足證兩造就系爭建物成立信託關係後，因當時信
          託法尚未公布，故以贈與辦理公證後，持向地政機關辦理系爭土地移轉登
          記之情事，故揆諸前開的說明，尚難因此即認兩造就系爭土地之移轉登記
          確係贈與之意思表示。
      綜上所述，被告抗辯：因當時與原告友好，故原告乃將系爭建物贈與其云云
        ，尚與事實未符，不足採信。
      按表意人與相對人通謀而為虛偽意思表示者，其意思表示無效。但不得以其
        無效對抗善意第三人（第一項）。虛偽意思表示，隱藏他項法律行為者，適
        用關於該項法律行為之規定（第二項），民法第八十七條定有明文。本件兩
        造就系爭土地之移轉登記記載雖為贈與，惟事實上兩造係存在信託關係之情
        形，已如前述。再而由系爭建物於附表編號一至三所示之時間，由被告分別
        與訴外人屈臣氏公司、彭勝棟、沈明仁訂立租賃契約，約定租賃期間、租金
        及相關之權利義務等事實，有被告所提出被告與訴外人屈臣氏公司訂立之房
        屋租賃契約書影本一份（即被證二十），以及原告提出為被告不爭執之被告
        與訴外人彭勝棟、沈明仁訂立之房屋租賃契約書影本各一份在卷可稽。從而
        揆諸兩造間就系爭建物係存在信託之法律關係，而我國信託法雖係於八十五
        年一月二十六日始公布施行，然在此之前司法實務均承認有信託法律關係存
        在之事實，故原告將其所有之系爭建物移轉登記予被告為出租管理等經濟目
        的，兩造間應係存在信託之法律關係無疑。
      又按所謂信託行為係指信託人將財產所有權移轉與受託人，使其成為權利人
        ，以達當事人間一定目的之法律行為，信託契約之性質與委任契約雖不盡相
        同，惟頗為相近似，自可類推適用民法第五百四十九條第一項規定，認當事
        人之任何一方得隨時終止信託契約（最高法院七十年度台上字第一九八四號
        民事判決意旨參照），而本件原告主張類推適用民法第五百四十九條第一項
        規定於八十九年十月十七日以存證信函終止上揭信託關係，除據其提出台北
        中山郵局八十九年十月十六日之存證信函及掛號郵件收件回執影本各乙份（
        即原證十四）為證外，原告亦陳明若被告未收受上揭函件，亦以本件起訴狀
        送達於被告時，表示終止上揭信託關係等語，而本件起訴狀繕本已於九十年
        十月三十日送達被告，有本院送達證書一份存卷可參，故原告主張兩造間之
        信託關係業已終止乙節，亦堪予採信。
      按所有人對於無權占有或侵奪其所有物者，得請求返還之，對於妨害其所有
        權者，得請求除去之，有妨害其所有權之虞者，得請求防止之，民法第七百
        六十七條定有明文。本件原告與被告間之信託關係終止後，原告自得本於所
        有權之作用，依無權占有之法律關係，請求被告返還前開建物。
    (二)桃園縣中壢市○○路八十二號二樓、八十二號三樓，分別於八十五年四月二十
      六日、八十六年二月二十四日由原告名義辦理移轉登記予被告之法律關係為何
      ？係被告「無權處分」或原告「贈與」被告？。對於此部分，原告主張被告係
      未經原告同意而將就前揭建物移轉登記為被告之名義，除援用前述爭點(一)部分
      提出之證據外，並提出原證八、九、十、十二、五、十六、十七之證物為證；
      惟被告則抗辯前開建物係原告贈與予被告，並提出被證四、五、六、十六、二
      為證。經查：
      除依前述爭點(一)內論述之至外，再依原告提出之中壢市○○路八十二號
        二樓（即建號一二六七五號）建物之土地登記申請書影本（即原證八）、中
        壢市○○路八十二號三樓（即建號一二六七六號）建物之土地登記申請書影
        本（即原證九）觀之，前開二份申請書所附之公證書內均未有原告共同前往
        或簽名之情形，此與兩造就前述爭點(一)所述建物前往法院公證時，係兩造共
        同前往辦理的情形即有不同。
      關於被告提出之證物部分：
        1.被告就此部分爭點提出之被證四及被證十六，本院於前開爭點(一)之內之
          2.與3.已分別論及，故不再重複論述。
        2.被告提出訴外人巫靜葉於八十九年五月十日所書立之自述書影本一份（即
          被證五）為證，惟證人巫靜葉嗣經本院通知到庭（請見本院九十二年五月
          十五日言詞辯論筆錄），故關於此部分，應以證人到庭陳述之證詞真偽，
          為事實之判斷。經查：依證人於自述書記載及到庭陳述稱原告當時同意將
          名下房屋所有權登記給子女，並以括號指出係日新路八十二號四樓、五樓
          和日新路九十四號二樓、三樓、四樓、五樓，惟於前開自述書內亦述及原
          告有簽下同意書（即被證四），惟經比對結果，前開同意書內，並無關於
          建物門牌號碼之記載；再而當日訴外人巫靜枝確有在場，然依證人巫靜葉
          於自述書內並未記載證人巫靜枝有在場，僅記載「立自述書人巫靜葉於民
          國八十七年十月十日與二哥乙○○和父親丙○○位於：：」，即與當日之
          情況略有出入，故證人巫靜葉之自述書及證述，因未能呈現完整之事實，
          是以尚難採為判斷之依據。
        3.又被告雖提出訴外人蔡美蘭開立予被告之支票影本六張（即被證六），惟
          前開支票影本與本件待證事實並無重大關連。
        4.至被告雖提出被告就台灣桃園地方法院檢察署八十九年度偵字第三五七九
          號偵查案件提出之辯護意旨狀及證物影本各一份（即被證二）作為其有利
          明，惟因前開偵查案件之辯護意旨狀內容，亦經被告訴訟代理人於本事件
          審理時提出，本院自應審酌全辯論意旨而為判斷；另前開偵查案件雖經檢
          察官為不起訴處分，然經告訴人（即原告）再議結果，業經台灣高等法院
          檢察署發回續行偵查，現由台灣桃園地方法院檢察署以九十年度偵續字第
          九七號偵查案件偵查中之事實，亦經本院調閱前開偵查卷宗核閱屬實，且
          民事事件之認定事實，亦不受刑事案件認定事實之拘束，故亦難以前開之
          不起訴處分認定之事實，作為本事件判斷之基準。
      綜上所述，被告抗辯：因當時與原告友好，故原告乃將系爭建物贈與其云云
        ，尚與事實未符，不足採信。
      按所有人對於無權占有或侵奪其所有物者，得請求返還之，對於妨害其所有
        權者，得請求除去之，有妨害其所有權之虞者，得請求防止之，民法第七百
        六十七條定有明文。本件原告與被告間之信託關係終止後，原告自得本於所
        有權之作用，依無權占有之法律關係，請求被告返還前開建物。
    (三)原告訴請被告就附表所示代為收取之租金收益內給付一千萬元，有無理由？對
      此部分原告主張被告就附表所示之建物有代為收取租金之收益，故依民事訴訟
      法第二百四十五條保留關於給付之範圍，謹先請求一千萬元及法定遲延利息，
      除以被告提出被告與訴外人屈臣氏公司間之房屋租賃契約書影本一份（即被證
      二十）為證外，並提出被告與訴外人彭勝棟、沈明仁訂立之房屋租賃契約書影
      本各一份為證。被告則抗辯：附表所示之建物，均係原告贈與被告，故被告將
      前開建物出租，被告即為收益之權利人，原告殊無請求權基礎。經查：
      就附表編號一、二、三所示之桃園縣中壢市○○路八十二號一樓、八十六號
        一樓之建物，兩造間前係成立信託法律關係，原告為委託人、被告受託人之
        事實，業據本院前於爭點(一)之部分認定屬實。
      關於原告主張附表編號一內就桃園縣中壢市○○路八十二號一樓，被告自八
        十五年十一月一日起至九十三年十月三十日止，代為收取租金之收益為二千
        一百八十一萬零三百七十七元（請見附表編號一內之合計欄），被告則抗辯
        ：被告與訴外人屈臣氏公司訂立之房屋租賃契約書內約定之每月租金二十五
        萬元，係含稅之數額，故被告實際上收到之租金數額應再扣除數額之百分之
        十，且租金係自第三年才有調整，並非原告所述之每年加百分之五等語，經
        核以被告提出原告所不爭執之前揭房屋租賃契約書內第三條第二項第一款、
        第二款、第四項之記載，堪認被告此部分抗辯屬實，因而關於被告此部分租
        金之收益，即應依該房屋租賃契約書內之記載為計算。
      關於原告主張附表編號二內就桃園縣中壢市○○路八十六號一樓及八十二號
        二樓，被告自八十七年六月一日起至九十二年五月三十一日止，代為收取租
        金之收益為一千三百八十萬元（請見附表編號二內之合計欄），經核以被告
        對於原告提出其與訴外人彭勝棟間訂立之房屋租賃契約書內容並不爭執，而
        依該契約所載，租期確係自八十七年六月一日起至九十二年五月三十一日，
        每月租金確為二十三萬元，故租賃期間之租金收益確為一千三百八十萬元，
        而此部分所得之金額，已逾原告請求之一千萬元，故其餘部分，本院即毋庸
        再詳加審究，併予敘明。
      又按所謂信託行為係指信託人將財產所有權移轉與受託人，使其成為權利人
        ，以達當事人間一定目的之法律行為，信託契約之性質與委任契約雖不盡相
        同，惟頗為相近似，自可類推適用民法第五百四十九條第一項規定，認當事
        人之任何一方得隨時終止信託契約（最高法院七十年度台上字第一九八四號
        民事判決意旨參照），已如前述，而受任人因處理委任事務，所收取之金錢
        、物品及孳息，應交付於委任人，亦經民法第五百四十一條第一項明文規定
        ，從而類推適用前開民法之規定，被告應將其因信託關係而處理系爭建物出
        租所收取之租金，交付予原告，惟因被告均未交付，且原告業已終止與被告
        間之信託關係，故原告自得依不當得利之法律關係為請求。
五、從而：
    (一)原告依民法第七百六十七條之規定，訴請：
      被告應將門牌號碼：桃園縣中壢市○○路八十二號一樓（建號為一二六七二
        ）之建物；門牌號碼：桃園縣中壢市○○路八十四號一樓（建號為一二六七
        三）之建物；門牌號碼：桃園縣中壢市○○路八十六號一樓（建號為一二六
        七四）之建物所有權移轉登記為原告所有，並將上揭建物交還予原告。
      被告就門牌號碼：桃園縣中壢市○○路八十二號二樓（建號為一二六七五）
        之建物，於八十五年四月二十五日桃園縣中壢地政事務所以一三九二七收件
        文號並以贈與為原因之所有權移轉登記應予塗銷，並回復原告原有登記，且
        將上揭建物交還予原告。
      被告就門牌號碼：桃園縣中壢市○○路八十二號三樓（建號為一二六七六）
        之建物，於八十六年二月二十一日桃園縣中壢地政事務所以０六五五三收件
        文號並以贈與為原因之所有權移轉登記應予塗銷，並回復原告原有登記且將
        上揭建物交還予原告。
    (二)原告依民法第一百七十九條之規定，訴請被告應給付原告一千萬元，並自起訴
      狀繕本送達翌日即九十年十月三十一日起至清償日止，按週年利率百分之五計
      算之利息。
    均為有理由，均應予准許，又原告其餘之請求權部分，因其已依民法第七百六十
    七條、第一百七十九條之請求為有理由，已如前述，故其餘之請求權部分，本院
    即毋庸再逐一審酌有無理由，併此敘明。
丙、假執行之宣告：
    原告陳明就聲明第四項訴請被告給付金錢部分，願供擔保，聲請宣告假執行，對
    此部分，被告亦陳明如受不利判決，願供擔保，請准免為假執行，經核均無不合
    ，故各酌定相當之擔保金額，均以准許。
丁、據上論結，本件原告之訴為有理由，依民事訴訟法第七十八條、第三百九十條第
    二項、第三百九十二條第二項判決如主文。
中      華      民      國    九十二    年    十一    月      十三    日
                                臺灣桃園地方法院民事第二庭
~B法      官  邱瑞祥
右為正本係照原本作成
如對本判決上訴，須於判決送達後二十日內向本院提出上訴狀。
中      華      民      國    九十二    年    十一    月    十三      日
~B法院書記官  吳玉金


司法院資訊處製作；財團法人民間司法改革基金會備份。
